行　政　法　院　判　決　　　　　　　　　　　　　　八十七年度判字第七一三號
　　原　　　告　高鳳食品工業股份有限公司
　　　　　　　　　　　　　　　.
　　代　表　人　甲○○
　　被　　　告　經濟部中央標準局
右當事人間因服務標章事件，原告不服行政院中華民國八十七年二月九日台八十七訴
字第○五七九一號再訴願決定，提起行政訴訟，本院判決如左︰
　　主  文
原告之訴駁回。
　　事  實
緣關係人竹臨食品股份有限公司於民國八十一年四月二十七日以「中國農民」服務標
章，指定使用於當時商標法施行細則第二十五條第十二類之提供生乳加工（均質殺菌
）之服務申請註冊，作為其申請案號（八一）一九九三九號（嗣列為註冊第六四二五
五號）「農民」服務標章之聯合服務標章，經被告審查核准列為註冊第六四三六九號
服務標章。嗣原告以該商標有違註冊時商標法第六十七條準用同法第三十七條第一項
第六款及第十三款之規定，對之申請評定。經被告審查以系爭註冊第六四三六九號「
中國農民」服務標章圖樣之中文中國農民，與據以評定之註冊第四四二○一九號「國
農」商標圖樣之中文國農，構成字數有別，且外觀、觀念或讀音予人之印象均可區辨
，異時異地隔離觀察或連貫唱呼，無使人產生混同誤認之虞，非屬近似之商標，無註
冊時商標法第六十七條準用同法第三十七條第一項第六款之適用；又系爭服務標章圖
樣係由中國農民四字構成，據以評定之商標圖樣則為國農二字，難謂系爭服務標章係
以據以評定商標圖樣之全部作為其可獨立之一部分，亦無註冊時商標法第六十七條準
用同法第三十七條第一項第十三款之適用，乃為申請不成立之評決，發給中台評字第
八六○二○一號服務標章評定書。原告不服，循序提起訴願、再訴願、均遭決定駁回
，遂向本院提起行政訴訟。茲摘兩造訴辯意旨如次：
原告起訴意旨略謂︰一、按商標法第三十七條第一項商標圖樣有左列各款情形之一者
不得申請註冊。第六款有欺罔公眾或致公眾誤信之虞者。第十三款以他人註冊商標作
為自己商標之一部分，而使用同商品或同類商品者。又同法第五十二條第一項商標之
註冊違反第三十七條第一項之規定者，利害關係人得申請商標主管機關評定其註冊為
無效。法有明文。二、本件原告前以商標名稱國農商標圖案「國農」取得註冊號數0
000000號商標註冊證，專用於商標法施行細則第二四條第二十類羊乳、牛乳、
調味乳、保久乳、酵母乳、豆漿、米漿、乳粉、乳水、奶油等商品，專用期間自七十
八年五月十六日起至八十八年五月十五日止，原告依商標法第二十一條之規定取得商
標專用權，有商標註冊證可稽。查關係人竹臨食品股份有限公司竟於八十二年間，以
標章名稱「中國農民」申請註冊，公告日：八十二年二月十六日，註冊號數Ｓ六四三
六九號，正商標號六四二五五號，指定使用於生乳加工均質殺菌，並使用於牛乳商品
，亦有牛乳容器在申請評定案卷可考，而原告「國農」註冊商標使用於牛乳產品已歷
八載，且屬知名品牌，尤有國農易開罐容器平面圖影本八張、國農產品海報二張、國
農乳品系產品歷次受獎狀（牌）照片一本、八十年十一月十四日中國時報中部版第一
版國農鮮乳聲明啟事原稿影本一張、原告公司營利事業所得稅結算申報書、廣告費支
出傳票及發票、電視廣告總集，亦均附呈申請評定案卷足資佐證。三、本件系爭註冊
第六四三六九號「中國農民」服務標章圖樣上之中文「中國農民」與據以評定之商標
圖樣上之「國農」相較，易使人誤以「國農」係「中國農民」之簡稱，確有使人產生
混同誤認之虞，應有商標法第六十七條準用第三十七條第一項第六款之適用。又系爭
服務標章圖樣上之中文「中國農民」確係以原告據以評定之商標圖樣上之中文「國農
」作為其服務標章之一部份，應無疑義，即應依據商標法第六十七條準用第三十七條
第一項第十三款之規定，評定系爭服務標章為無效。四、綜上所陳，被告未注意及此
，而為「申請不成立」之評定，受理訴願、再訴願機關未予詳究，據予駁回訴願，再
訴願，均屬違誤。敬請判決將其一併撤銷，以維原告權益等語。
被告答辯意旨略謂︰一、按服務標章之註冊違反商標法第三十七條第一項之規定者，
利害關係人得申請商標主管機關評定其註冊為無效，為現行商標法第七十七條準用第
五十二條第一項所明定。查本件註冊第六四三六九號「中國農民」服務標章係於八十
二年五月十六日獲准註冊，依商標法施行細則第四十條第二款規定，商標評定案件應
適用註冊時之規定，是本件評定案件核應適用七十八年五月二十六日修正公布之商標
法，合先明。二、次按服務標章圖樣「有欺罔公眾或致公眾誤信之虞者」，不得申
請註冊，為本件服務標章註冊時商標法第六十七條準用第三十七條第一項第六款所明
定；惟其適用，應以兩造標章圖樣構成相同或近似為前提要件。而審究兩標章是否構
成近似，應本客觀事實，依具有普通知識之消費者施以一般之注意，異時異地隔離觀
察，有無致混同誤認之虞以為斷。本案申請人固主張其據以評定之註冊商標「國農」
使用於牛乳產品歷七載餘，已為知名商標，註冊人以「中國農民」作為本件註冊服務
標章圖樣申請註冊，自有前揭法條之適用云云；惟查本件註冊第六四三六九號「中國
農民」服務標章圖樣上之中文「中國農民」，與據以評定之商標圖樣上之「國農」相
較，兩者構成字數有別，且所指涉之意義復非相當，無論外觀、觀念或讀音予人之印
象均可區辨，異時異地隔離觀察或連貫唱呼，應無使人產生混同誤認之虞，自非屬近
似之商標。三、再按服務標章圖樣「有以他人註冊服務標章作為自己服務標章之一部
分，而使用於同一或同類服務者」，為本件服務標章註冊時商標法第六十七條準用第
三十七條第一項第十三款所明定。本件申請人固主張本件服務標章圖樣上之中文「中
國農民」係以申請人據以評定之商標圖樣上之中文「國農」作為其服務標章圖樣之一
部分，有前揭法條之適用云云；惟查本件註冊服務標章圖樣係由「中國農民」四字構
成，據以評定商標圖樣則為「國農」二字，難謂本件註冊服務標章係以據以評定商標
圖樣上之全部作為其可獨立之一部分，自無前揭法條之適用。四、綜上所陳，被告所
為申請不成立之評決，並無違誤，原告之訴為無理由，敬請依法核判等語。
　　理  由
依註冊時商標法第六十七條準用同法第三十七條第一項第六款固規定，服務標章圖樣
有欺罔公眾或致公眾誤信之虞者，不得申請註冊，惟應以服務標章圖樣有使一般消費
者對其所營服務之性質、來源或提供者發生混淆誤認之虞，始足當之。其適用須以兩
標章圖樣相同或近似為前提，而標章是否近似，應本客觀事實，依普通知識之一般消
費者施以普通所用之注意，異時異地隔離觀察，有無致混同誤認之虞以為斷。至註冊
時商標法第六十七條準用同法第三十七條第一項第十三款規定，服務標章圖樣以他人
註冊服務標章作為自己服務標章之一部分，而使用於同一服務或同類服務者，不得申
請註冊，係以他人註冊服務標章作為自己服務標章可獨立之一部分，始有其適用。本
件關係人竹臨食品股份有限公司於八十一年四月二十七日以「中國農民」服務標章（
如附圖(一)），指定使用於當時商標法施行細則第二十五條第十二類之提供生乳加工（
均質殺菌）之服務申請註冊，作為其申請案號（八一）一九九三九號（嗣列為註冊第
六四二五五號）「農民」服務標章之聯合服務標章，經被告審查核准列為註冊第六四
三六九號服務標章。嗣原告以該商標有違註冊時商標法第六十七條準用同法第三十七
條第一項第六款及第十三款之規定，對之申請評定。經被告審查以系爭註冊第六四三
六九號「中國農民」服務標章圖樣之中文中國農民，與據以評定之註冊第四四二○一
九號「國農」商標圖樣（如附圖(二)）之中文國農，構成字數有別，且外觀、觀念或讀
音予人之印象均可區辨，異時異地隔離觀察或連貫唱呼，無使人產生混同誤認之虞，
非屬近似之商標，無註冊時商標法第六十七條準用同法第三十七條第一項第六款之適
用；又系爭服務標章圖樣係由中國農民四字構成，據以評定之商標圖樣則為國農二字
，難謂系爭服務標章係以據以評定商標圖樣之全部作為其可獨立之一部分，亦無註冊
時商標法第六十七條準用同法第三十七條第一項第十三款之適用，乃為申請不成立之
評決。原告雖不服，訴稱：原告於七十八年間以國農商標圖樣申請取得註冊號數00
00000號商標註冊證，專用於商標法施行細則第二四條第二十類羊乳、牛乳、調
味乳、保久乳、酵母乳、豆漿、米漿、乳粉、乳水、奶油等商品，專用期間自七十八
年五月十六日起至八十八年五月十五日止，原告依商標法第二十一條之規定取得商標
專用權，有商標註冊證可稽。詎關係人竹臨食品股份有限公司竟於八十二年間，以標
章名稱「中國農民」申請註冊，公告日：八十二年二月十六日，註冊號數Ｓ六四三六
九號，正商標號六四二五五號，指定使用於生乳加工均質殺菌，並使用於牛乳商品，
亦有牛乳容器存申請評定案卷可考，而原告「國農」註冊商標使用於牛乳產品已歷八
載，且屬知名品牌，尤有國農易開罐容器平面圖影本八張、國農產品海報二張、國農
乳品系產品歷次受獎狀（牌）照片一本、八十年十一月十四日中國時報中部版第一版
國農鮮乳聲明啟事原稿影本一張、原告公司營利事業所得稅結算申報書、廣告費支出
傳票及發票、電視廣告總集，足資佐證。系爭註冊第六四三六九號「中國農民」服務
標章圖樣上之中文「中國農民」與據以評定之商標圖樣上之「國農」相較，易使人誤
以「國農」係「中國農民」之簡稱，確有使人產生混同誤認之虞，應有商標法第六十
七條準用第三十七條第一項第六款之適用。又系爭服務標章圖樣上之中文「中國農民
」確係以原告據以評定之商標圖樣上之中文「國農」作為其服務標章之一部份，應無
疑義，即應依據商標法第六十七條準用第三十七條第一項第十三款之規定，評定系爭
服務標章為無效云云。惟查系爭註冊第六四三六九號「中國農民」聯合服務標章圖樣
上之中文「中國農民」，與據以評定之商標圖樣上之中文「國農」相較，兩者中文構
成字數前者為四字，後者為二字，既顯有差異，意義亦不相當，無論外觀、觀念或讀
音予人之印象均易辨識、異時異地隔離觀察，難謂系爭服務標章有使具普通知識之一
般消費者施以普通程度之注意將對其所表彰服務之來源或提供者發生混淆誤認之虞，
即非屬近似之商標。縱原告主張據以評定之商標已具相當知名度，仍不能執謂系爭服
務標章有致公眾誤信之虞，自無註冊時商標法第六十七條準用同法第三十七條第一項
第六款之適用。且原告所舉證據如營利事業所得稅結算申報書、廣告費支出傳票及發
票、國農易開罐容器平面圖影本、國農產品海報、國農乳品系產品歷次受照片、八
十年十一月十四日中國時報中部版第一版國農鮮乳聲明啟事剪報影本、電廣告總集
等資料，固足以印證原告國農商標產品銷售之實績尚佳，然究無法憑此遽予否定系爭
與據以評定二商標（服務標章）不構成近似之事實。至註冊時商標法第六十七條準用
同法第三十七條第一項第十三款雖規定服務標章圖樣以他人註冊服務標章作為自己服
務標章之一部分，而使用於同一服務或同類服務者，不得申請註冊，但此係指以他人
註冊服務標章作為自己服務標章可獨立之一部分而言，始有其適用。經查系爭服務標
章係由「中國農民」四字構成，而據以評定商標圖樣則為「國農」二字，兩者字數及
意義各自歧異已如前述，衡情亦殊難率謂系爭服務標章係以據以評定商標圖樣之全部
作為其可獨立之一部分，從而系爭服務標章之申請註冊，核與上揭法條規定無違。綜
上，原告所訴均不足採。被告因認系爭服務標章「中國農民」之申請註冊，無違註冊
時商標法第六十七條準用同法第三十七條第一項第六款及第十三款規定情事，乃為原
告申請評定不成立之處分，揆諸前揭規定及說明，洵無違誤，一再訴願決定遞予維持
，均無不合，原告起訴意旨指摘為不當，非有理由，應予駁回。
據上論結，本件原告之訴為無理由，爰依行政訴訟法第二十六條後段，判決如主文。
中    華    民    國     八十七      年      四      月     二十三      日
                    行 政 法 院 第 四 庭
                                審 判 長 評  事      曾  隆  興
                                         評  事      吳      仁
                                         評  事      吳  錦  龍
                                         評  事      李  文  宗
                                         評  事      林  家  惠
右  正  本  證  明  與  原  本  無  異
                                         法院書記官  阮  桂  芬
中    華    民    國     八十七      年      四      月     二十三      日
附圖一                           附圖二
系爭商標圖樣                     據以評定商標圖樣
~[g;h:\scn\87\00000000.1;;2900]
~[g;h:\scn\87\00000000.2;1500;2900]
